臺灣高等法院民事判決
110年度上字第1215號
上  訴  人  蔡炤正  
訴訟代理人  洪坤宏律師
被  上訴人  樂善寺  
法定代理人  褚建安  
訴訟代理人  陳鄭權律師
複  代理人  詹立言律師

上列當事人間請求撤銷會議決議等事件，上訴人對於中華民國11
0年10月21日臺灣桃園地方法院110年度訴字第604號第一審判決
提起上訴，本院於111年4月27日言詞辯論終結，判決如下：
    主      文
上訴駁回。
第二審訴訟費用由上訴人負擔。　
    事實及理由
一、上訴人主張：被上訴人於民國110年1月16日召開第12屆信徒
    大會（下稱系爭信徒大會），同時辦理管理委員及監察委員
    （下稱管委及監委）選舉（下稱系爭管監委選舉），同日並
    由管委、監委聯席會議（下稱系爭聯席會議）辦理常務管理
    委員（下稱常委）選舉及主任委員（下稱主委）選舉（下稱
    系爭常委及主委選舉），伊為被上訴人之信徒。然被上訴人
    未依人民團體選舉罷免辦法（下稱人團選罷辦法）第5條第1
    項規定，先審定信徒資格並造具名冊供閱覽，且擅將樂善寺
    組織章程（下稱系爭章程）第7條所定第3股其中長庚里剔除
    ，變更為文青里，致已歿之賴木樹、戶籍遷至非輪值祭典地
    區之山頂里之信徒鄭張蜂、戶籍設在文青里之信徒陳文喜、
    褚春琪、林炳煌、陳江山及鄧建盛，仍有簽到領取選票紀錄
    ，而得參與選舉管委及監委，違反系爭章程第5條及第7條規
    定，有得撤銷之事由。又被上訴人係依前一年度會員名冊通
    知召集系爭信徒大會，於開會前未確認信徒資格及異動，除
    已歿之賴木樹有簽到領取選票外，眾多信徒投票後即行離場
    ，系爭信徒大會未清點人數即議決系爭管監委選舉議案，違
    反系爭章程第22條有關法定人數比例之規定，則系爭管監委
    選舉之決議自屬無效；另有關常委選舉方式，往年均採單記
    法，惟系爭常委選舉卻改採連記法，且未提前公告周知，違
    反系爭章程第8條規定，系爭常委及主委選舉之決議亦均屬
    無效。爰先位依人團選罷辦法第25條第3項及民法第56條第1
    項規定，求為判決系爭管監委選舉、系爭常委及主委選舉之
    決議均撤銷；備位則依民事訴訟法第247條第1項規定，求為
    判決確認系爭管監委選舉、系爭常委及主委選舉之決議無效
    （原審為上訴人敗訴之判決，上訴人不服，提起上訴）。並
    於本院上訴聲明：㈠先位部分：⒈原判決廢棄。⒉系爭管監委
    選舉、系爭常委及主委選舉之決議均撤銷。㈡備位部分：⒈原
    判決廢棄。⒉確認系爭管監委選舉、系爭常委及主委選舉之
    決議均無效。
二、被上訴人則以：伊係依寺廟登記規則登記，受監督寺廟條例
    監督之寺廟組織及宗教團體，不同於人民團體法所規範之團
    體，且系爭章程並未規範章程所未規定者適用人民團體法（
    下稱人團法）或人團選罷辦法規定，自無人團法或人團選罷
    辦法規定之適用，而上訴人未於系爭信徒大會當場對於召集
    程序或決議方式表示異議，不符系爭章程第22條第5項規定
    ，自無從提起撤銷決議訴訟。又原屬系爭章程第7條第3股之
    長庚里，係因該里唯一信徒已遷至文青里，而文青里則係因
    於107年間行政區域調整關係，從屬於第三股之樂善里分出
    ，故文青里之信徒本具有選舉管委及監委之資格；至賴木樹
    部分，則係親友到場欲領取紀念品，伊一時不察，而同意其
    於簽到名冊上用印，作為領取紀念品之憑據，惟未讓其親友
    領取選票參與系爭管監委選舉之投票；至上訴人所稱信徒投
    票後即行離席云云，係其主觀臆測，伊否認之。又有關系爭
    常委選舉，伊於104年12月13日經信徒大會通過管委、監委
    員選舉辦法（下稱系爭選舉辦法），該辦法已明定常委選舉
    係採連記法，自無違反系爭章程之情等語，資為抗辯。並於
    本院答辯聲明：如主文所示。
三、查，㈠被上訴人為未辦理法人登記之寺廟，但有辦理寺廟登
    記，且訂有系爭章程及系爭選舉辦法，並有固定辦事處及獨
    立財產，性質上係屬非法人團體；㈡被上訴人召集系爭信徒
    大會，同時辦理系爭管監委選舉，及由系爭聯席會議辦理系
    爭常委及主委選舉，詳如桃園市政府110年3月2日府民宗字
    第1100038273號函及所附資料；另上開選舉投票結果則詳如
    本院卷第121至137頁之現場票數統計表；㈢系爭章程第7條所
    定第3股其中樂善里，於107年間因行政區域調整，分為樂善
    里及文青里，即文青里為原樂善里之一部，另於109年後，
    即無被上訴人之信徒居住在長庚里；㈣被上訴人召集系爭信
    徒大會之簽到名冊中，經簽到之賴木樹其人於開會前即已死
    亡等情，有桃園市寺廟登記證、系爭章程、系爭選舉辦法、
    系爭信徒大會通知書、桃園市政府110年3月2日府民宗字第1
    100038273號函及所附系爭信徒大會會議記錄及信徒簽到簿
    即簽到名冊、系爭聯席會議記錄及簽到表、桃園市政府110
    年4月9日府民宗字第1100080391號函所附被上訴人109年及1
    10年信徒名冊、桃園市龜山區里名沿革一覽表在卷可參（見
    原審卷一第198、13至19頁、本院卷第75至76頁、原審卷一
    第11、195、226至241頁、本院卷第121至137頁、原審卷一
    第43、68至81、199至211、281至283頁），且為兩造所不爭
    執（見本院卷第143至144頁），堪信為真。
四、本件應審究者為㈠上訴人主張系爭管監委選舉、系爭常委及
    主委選舉之決議應予撤銷，有無理由？㈡上訴人主張系爭管
    監委選舉、系爭常委及主委選舉之決議係屬無效，有無理由
    ？
㈠、上訴人主張系爭管監委選舉、系爭常委及主委選舉之決議應
    予撤銷，有無理由？
　　⒈上訴人主張其得依人團選罷辦法第25條第3項規定，就系爭
      管監委選舉、系爭常委及主委選舉之決議提起撤銷訴訟云
      云。查：
　　　⑴、按寺廟係依據寺廟登記規則或辦理寺廟登記須知辦理
          登記，並受監督寺廟條例監督之宗教團體，而有其特
          殊屬性，不同於人民團體法所規範之社會團體、職業
          團體、政治團體，關於寺廟之登記、監督、管理，除
          寺廟章程規定或經信徒大會決議者外，非當然有人民
          團體法及人民團體選舉罷免辦法之適用（最高法院10
          9年度台上字第26號民事判決意旨參照）。準此，本
          諸宗教團體之特殊性及私法自治原則，若寺廟就特定
          事項，其章程已有明文規定或經信徒大會決議其處理
          方式，或人團法及人團選罷辦法並未經章程規定或由
          信徒大會決議有其適用，且非強行規定，則人團法及
          人團選罷辦法即應無適用之餘地。
　　　⑵、上訴人主張其已依人團選罷辦法第25條所定「於選舉
          結果宣布之日起15日內以書面向該團體提出異議」要
          件，於110年1月29日向被上訴人提出異議書，自得依
          此規定，提起撤銷決議訴訟云云，並提出該異議書為
          據（見本院卷第160至161頁、原審卷一第21至23頁）
          。惟查：
　　　　　①、上訴人所援引之人團選罷辦法第25條規定，參其1
              09年12月29日之修正理由：「……人民團體職員（
              理監事）之選舉，屬於私權行為，並為團體自治
              之核心事項。是以，選舉或罷免有違反法令、章
              程或人民團體自訂選舉罷免規定之情形……如有爭
              議，對該私權行為，應循司法爭訟管道，由司法
              機關定奪，爰刪除報請主管機關核辦之規定，以
              免誤解由主管機關認定選舉罷免結果，及主管機
              關過度介入結社團體運作之疑慮……為使人民團體
              處理選舉及罷免爭議程序有所依循，爰……明定提
              出異議要件、異議程序及異議後之救濟。」可知
              ，該規定僅係使人民團體職員選舉之爭議程序明
              確化，並非強行規定，且人民團體職員（理監事
              ）之選舉係屬團體自治之核心事項，自無從排斥
              人民團體訂定不同爭議程序之規範。
　　　　　②、被上訴人之系爭章程第22條第5項已明定：「本寺
              各項會議之召集程序或決議方法，違反本章程規
              定時，信徒、委員得於決議後3個月內請求撤銷
              其決議，另行依本章程規定程序召集會議、決議
              。但出席信徒、委員，對召集程序會決議方法，
              未當場表示異議者，不得請求。」（見原審卷一
              第17頁）且有關被上訴人之管委及監委選舉，兩
              造一致陳述係屬信徒大會之議決事項，上訴人並
              援引系爭章程第14條第4款：「本寺設信徒大會
              ，由報經主管機關備查之信徒組成，為本寺最高
              權力機構，其職權如下：選舉及罷免管理委員
              、監察委員。」之規定為據（見本院卷一第102
              頁、原審卷一第15頁）。是有關被上訴人管委及
              監委選舉之決議爭議，自應適用上開章程規定之
              爭議程序，而無人團選罷辦法第25條規定之適用
              餘地。
　　　　　③、至系爭章程第22條第5項固僅規定「請求撤銷其決
              議」，而未明示請求撤銷決議之途徑。惟被上訴
              人之管委及監委選舉，係屬其團體自治之私權行
              為事項，如有違反系爭章程或系爭選罷辦法等法
              令之爭議，除由被上訴人另行召集信徒大會決議
              撤銷之前選舉決議外，即應循司法爭訟途徑解決
              ，此為理論所當然。更何況，無論係信徒對被上
              訴人直接請求撤銷信徒大會之選舉決議，或向法
              院以訴提出請求，均包含在上開章程所定「請求
              撤銷其決議」之文義範圍內。從而，被上訴人之
              信徒就信徒大會提起撤銷決議之訴訟，自仍應適
              用上開章程之規定，即應以該信徒就召集程序或
              決議方法，於信徒大會當場曾表示異議，且於決
              議後3個月內提起撤銷決議訴訟為要件，否則，
              即無許其援引人團選罷辦法第25條規定而再為訟
              爭之餘地。
　　　　　④、上訴人雖稱其已依人團選罷辦法第25條規定，於1
              10年1月29日向被上訴人提出異議書云云，惟被
              上訴人管委及監委選舉之決議爭議，並無人團選
              罷辦法第25條規定之適用，業如前述，且其於系
              爭信徒大會後13日方向被上訴人提出異議書，亦
              核與系爭章程第22條第5項所定應於系爭信徒大
              會當場表示異議之要件不符。上訴人雖又稱其在
              系爭信徒大會當場有口頭就召集程序及選舉過程
              與方式等得撤銷決議事由表示異議云云（見本院
              卷第64頁），惟為被上訴人所否認（見原審卷一
              第332頁），且系爭信徒大會會議記錄未記載有
              信徒當場異議情事，上訴人復未就此舉證以實其
              說，其上開主張，自無可採。既無從認定上訴人
              在系爭信徒大會當場有就得撤銷決議事由表示異
              議，則依前所述，其就系爭管監委選舉之決議訴
              請撤銷，即非有據。
　　　　　⑤、上訴人雖又以被上訴人未先審定信徒資格及造具
              名冊供閱覽，違反人團選罷辦法第5條規定，而
              未確認信徒資格異動，使已歿之賴木樹、戶籍已
              遷離轄區之信徒鄭張蜂仍有簽到領取選票紀錄云
              云。查人團選罷辦法第5條固就人民團體理監事
              或會員代表選舉事項有前揭作業程序規定，惟其
              目的係在確認會員資格。而被上訴人信徒資格之
              積極及消極要件，則係規定在系爭章程第5條及
              第6條，是未行前揭作業程序，可能發生違反系
              爭章程上開信徒資格規定，對信徒未予召集或對
              非信徒予以召集之召集程序瑕疵，上訴人就此亦
              主張係違反系爭章程第5條規定（見原審卷一第5
              頁、本院卷第162頁）。則上訴人主張之上開情
              事，仍核屬系爭章程第22條第5項規定之適用範
              疇，不因涉及人團選罷辦法第5條所定作業程序
              而異其爭議程序。
　　　　　⑥、上訴人雖尚主張被上訴人將系爭章程第7條所定第
              3股其中長庚里剔除，變更為文青里，致戶籍設
              在非轄區之文青里信徒仍簽到領取選票而得參與
              系爭管監委選舉，有得撤銷事由云云。惟被上訴
              人自109年後即無信徒居住在長庚里，而文青里
              則係第3股其中之樂善里於107年間因行政區域調
              整而分出，有前揭卷附被上訴人109及110年信徒
              名冊及桃園市龜山區里名革一覽表可稽（見原
              審卷一第43、68至81、199至211、281至283頁）
              ，且為兩造所不爭執（上開不爭執事項㈢），則
              被上訴人之信徒名冊自無造列長庚里之必要；至
              所謂文青里之信徒，既係因行政區域調整致其戶
              籍從樂善里變成文青里，非其有戶籍遷徙行為，
              不符系爭章程第6條第1項所定任何喪失信徒資格
              事由，其信徒資格自不因行政區域調整而喪失。
              上訴人上開主張，均非可取。
　　⒉上訴人雖尚援引民法第56條第1項規定，為其訴請撤銷系爭
      信徒大會之系爭管監委員選舉決議之依據。惟姑不論被上
      訴人就有關其管委及監委選舉決議之爭議，已於系爭章程
      第22條第5項明定其爭議程序，則屬於普通法之民法第56
      條第1項已無適用之餘地，且民法第56條第1項就請求法院
      撤銷總會決議，亦以出席社會當場表示異議，及於3個月
      內提起訴訟為其要件，與系爭章程第22條第5項規定無殊
      。上訴人訴請撤銷系爭管監委選舉之決議，既與系爭章程
      第22條第5項不符，自亦無從符合民法第56條第1項規定。
      從而，上訴人以民法第56條第1項規定，為其訴請撤銷系
      爭管監委選舉決議之依據，亦非有理。
　　⒊至上訴人主張常委選舉方式往年均採單記法，惟系爭常委
      選舉卻改採連記法，且未提前公告周知，違反系爭章程第
      8條規定，屬系爭常委選舉決議之得撤銷事由云云。查系
      爭章程第8條並未規定常委之選舉方式（見原審卷一第14
      頁），而被上訴人104年12月13日經信徒大會決議通過之
      系爭選舉辦法第3條第2項，則明定「常務管理委員選舉採
      無記名連記法」（見本院卷第75頁），且為上訴人所不爭
      執（上開不爭執事項㈠）。則系爭聯席會議就系爭常委選
      舉，依系爭選舉辦法第3條第2項規定，採連記法進行及為
      決議，並無任何瑕疵，至往年常委如何選舉，則與本件無
      涉。上訴人前揭主張，並無可採。從而，上訴人訴請撤銷
      系爭常委及主委選舉之決議，亦非有據。
㈡、上訴人主張系爭管監委選舉、系爭常委及主委選舉之決議係
    屬無效，有無理由？
　　⒈上訴人主張被上訴人係依前一年度之會員名冊通知召集系
      爭信徒大會，於開會前未確認信徒資格及異動，除已歿之
      賴木樹有簽到領取選票紀錄外，眾多信徒簽到投票後即行
      離場，且系爭信徒大會未清點人數，即議決系爭管監委選
      舉之議案，違反系爭章程第22條有關法定人數比例規定而
      無效云云（見本院卷第162至163頁）。經查：
　　　⑴、系爭章程第22條第2項前段固規定：「本寺信徒大會須
          過半數信徒出席始成會。」惟上訴人所提出之通知單
          ，已詳載系爭信徒大會之開會時地、議案及預定進度
          、系爭管監委選舉需選出之管委與監委人數、參選及
          選舉方法、參選登記期間及地點與程序、系爭管監委
          選舉之投票方法及後續作業程序，並註明信徒需攜帶
          身分證及印章報到同時領取選票及紀念品等（見原審
          卷一第11頁），而系爭信徒大會之會議記錄亦記載「
          報告出席會員人數：應到260人，已報到232人」及「
          出席人員：詳如簽到簿」之現場狀況，並有後附各信
          徒蓋印報到之簽到簿即信徒簽到名冊在卷可憑（見原
          審卷一第226至239頁）。可知，系爭信徒大會到場報
          到與會之信徒，已遠逾半數以上，上訴人執上開通知
          單內有一併領取紀念品之通知及下方紀念品兌換券，
          指稱前揭簽到簿即信徒簽到名冊僅係領取紀念品之證
          明云云，自非可採。
　　  ⑵、上訴人雖稱被上訴人於開會前未確認信徒資格及異動
          ，致已歿之賴木樹有簽到領取選票紀錄云云。惟如前
          所述，被上訴人於系爭大會開會前縱未審定信徒資格
          而未發現信徒資格有所異動，所可能導致對非信徒予
          以召集之結果，核係屬系爭信徒大會之召集程序瑕疵
          ，亦非有喪失信徒資格之人當選為管委或監委，自非
          系爭管監委選舉之決議內容有何違反法令或系爭章程
          之無效事由。至上訴人稱眾多信徒投票後即行離場，
          系爭信徒大會未清點人數即議決系爭管監委選舉議案
          ，違反法定人數比例規定云云，為被上訴人所否認。
          查系爭信徒大會到場報到與會之信徒已遠逾半數以上
          ，既如前述，上訴人亦自承除前揭信徒簽到名冊外，
          並無其他報到手續（見本院卷第101頁），至其所稱
          有眾多信徒投票後即行離場云云，則未舉證以實其說
          。則上訴人以系爭信徒大會與會人數主張系爭管監委
          員選舉決議無效，即非可取。
　　⒉至上訴人以系爭常委選舉改採連記法，且未提前公告周知
      ，違反系爭章程第8條規定，則系爭常委及主委選舉之決
      議應屬無效云云（見本院卷第163至164頁），並不可採，
      理由詳如上開㈠之⒊，不再贅述。　　
五、從而，上訴人先位依人團選罷法第25條、民法第56條第1項
    規定，訴請撤銷系爭管監委員選舉、系爭常委及主委選舉之
    決議，備位依民事訴訟法第247條第1項規定，訴請確認系爭
    管監委員選舉、系爭常委及主委選舉之決議無效，均為無理
    由，不應准許。原審為上訴人敗訴之判決，理由雖有部分與
    本院不同，惟結論並無二致，本院仍應予維持。上訴人仍執
    前詞指謫原判決不當，求予廢棄，為無理由，應駁回其上訴
    。
六、上訴人雖聲請命被上訴人提出系爭信徒大會報到、領取選票
    、投開票及會議表決人數資料云云，惟被上訴人已將系爭信
    徒大會會議記錄及信徒蓋印報到之簽到簿即信徒簽到名冊提
    報桃園市政府存查，而經原審向桃園市政府調得，另被上訴
    人並於本院提出系爭管監委選舉、系爭常委及主委選舉開票
    結果資料，且此等資料均為上訴人所不爭執（上開不爭執事
    項㈡），未見被上訴人尚有何系爭信徒大會、系爭管監委選
    舉、系爭常委及主委選舉之相關資料未提出，上訴人亦自承
    除前揭信徒簽到名冊外，並無其他報到手續（見本院卷第10
    1頁），則上訴人前揭證據聲請，即核無調查之必要。本件
    事證已臻明確，兩造其餘之攻擊或防禦方法及所用之證據，
    經本院斟酌後，認為均不足以影響本判決之結果，爰不逐一
    論列，附此敘明。
七、據上論結，本件上訴為無理由。爰判決如主文。　　
中　　華　　民　　國　　111 　年　　5 　　月　　25　　日
                    民事第九庭   
                        審判長法  官  楊絮雲
                              法  官  郭顏毓
                              法  官  陳賢德
正本係照原本作成。
如不服本判決，應於收受送達後20日內向本院提出上訴書狀，其
未表明上訴理由者，應於提出上訴後20日內向本院補提理由書狀
（均須按他造當事人之人數附繕本）上訴時應提出委任律師或具
有律師資格之人之委任狀；委任有律師資格者，另應附具律師資
格證書及釋明委任人與受任人有民事訴訟法第466 條之1第1項但
書或第2項所定關係之釋明文書影本。如委任律師提起上訴者，
應一併繳納上訴審裁判費。
中　　華　　民　　國　　111 　年　　5 　　月　　25　　日
　　　　　　　　　　　　    　書記官  張佳樺